【裁判字號】    95,上易,385
【裁判日期】    971210
【裁判案由】    返還土地等
【裁判全文】
臺灣高等法院臺中分院民事判決         95年度上易字第385號
上  訴  人    丙○○○（即王阿妹之承受訴訟人）
上  訴  人    庚○○（即呂成普之承受訴訟人）
上  訴  人    癸○○
上  訴  人    甲○○（即王阿妹之承受訴訟人）
上  訴  人    乙○○（即王阿妹之承受訴訟人）
上  訴  人    丁○○（即呂正華之承受訴訟人）
上  訴  人    戊○○（即呂正華之承受訴訟人）
兼前列二人共同
法定代理人    己○○（即呂正華之承受訴訟人）
前列八人共同
訴訟代理人    林道啟律師
複代理人      辛○○
被上訴人      行政院農業委員會林務局東勢林區管理處
法定代理人    壬○○
訴訟代理人    宋永祥律師
複代理人      林巧雲律師
複代理人      蔡其龍律師
上列當事人間請求返還土地等事件，上訴人對於民國95年8月22
日臺灣南投地方法院94年度訴字第446號第一審判決提起上訴，
本院於97年ll月26日言詞辯論終結，判決如下：
    主  文
原判決關於命（l）上訴人丙○○○、乙○○、甲○○應將原審
判決附圖一所示編號A008部分、面積15473.01平方公尺之農作物
剷除。（2）上訴人庚○○、丁○○、戊○○、己○○應將原判
決附圖二編號A006部分、面積16554.92平方公尺之農作物剷除。
（3）上訴人癸○○應將原判決附圖三編號A003部分、面積10503
.67平方公尺之農作物剷除部分暨該部分假執行之宣告與訴訟費
用之裁判（除確定部分外）均廢棄。
上開廢棄部分，被上訴人在第一審之訴及假執行之聲請均駁回。
上訴人等其餘之上訴駁回。
第一、二審（除確定部分外）訴訟費用由上訴人丙○○○、乙○
○、甲○○連帶負擔十分之三，上訴人庚○○、丁○○、戊○○
、己○○連帶負擔十分之三，上訴人癸○○負擔十分之二，餘由
被上訴人負擔。
    事實及理由
壹、程序方面：
    按不變更訴訟標的，而補充或更正事實上或法律上之陳述者
    ，非為訴之變更或追加，民事訴訟法第256條定有明文。本
    件被上訴人於原審依租賃物返還請求權、所有物返還請求權
    及繼承之法律關係，請求上訴人返還土地並給付不當得利，
    嗣於本院陳稱併依民法第458條第4款、第450條第2項規定主
    張等語，核屬就其在原審所陳前揭訴訟標的補充其事實、法
    律上之陳述，合於上開規定，洵屬有據。
貳、實體方面:
一、本件被上訴人起訴主張：
  (一)坐落南投縣仁愛鄉○○段39地號、52地號及ll8地號土地
      為國有土地，上開土地內之大甲溪事業區管理處第七四林
      班地，自民國（下同）78年ll月起經管理機關行政院農業
      委員會林務局劃歸被上訴人管理。而被上訴人前身臺灣省
      政府農林廳林務局分別與上訴人丙○○○、乙○○、甲○
      ○（下稱上訴人丙○○○等三人）之被繼承人王阿妹，上
      訴人庚○○、丁○○、戊○○、己○○（下稱上訴人庚○
      ○等四人）之被繼承人呂成普簽訂「臺灣省國有森林用地
      出租造林契約書」，與上訴人癸○○簽訂「臺灣省德基水
      庫集水區域內國有森林用地出租造林契約書」，由渠等承
      租大甲溪事業區管理處第七十四林班地內如原判決附表一
      所示之土地，並均約定承租人於契約期滿後如需繼續租用
      ，應於租期屆滿前三個月聲請續租，逾期視為放棄，承租
      土地於租期屆滿後收回，另約定契約未定事項，同意依照
      台灣省森林用地出租造林辦法、台灣省國有林事業區內濫
      墾清理計畫及林務局有關法令辦理。
  (二)承租人王阿妹、呂成普、癸○○等均未於租賃契約屆滿前
      三個月聲請續租，依王阿妹、呂成普與被上訴人租賃契約
      第10條、上訴人癸○○與被上訴人租賃契約第9條之約定
      ，契約於期限屆滿時業已消滅。
  (三)承租人王阿妹、呂成普與被上訴人所簽訂之契約第4、7、
      8條約定需於期限內實施造林以完成水土保持，及契約名
      為「國有森林出租造林契約書」，上訴人癸○○與被上訴
      人所訂契約第3條、第8條亦同，則兩造所定契約係被上訴
      人出租系爭林地由承租人等造林收益。且依兩造及其被繼
      承人間之契約，德基水庫集水區陡坡農用地處理方案、德
      基水庫集水區陡坡農用地處理要點、德基水庫集水區域推
      廣水土保持及維護要點、臺灣省政府82年12月30日府農字
      第84879號公告等內容，均應為兩造契約內容之一部分。
      再者，系爭土地之坡度超過28.5度，依山坡地保育利用條
      例施行細則第12、13條規定，屬六級地，為加強保育地，
      屬水土保持法施行細則第22條之「超限利用地」，應依主
      管機關指定方式實施水土保持。惟上訴人等就系爭土地作
      為農牧使用，係屬超出坡度限制而違法利用山坡地。依上
      開政府公告及雙方契約內容，被上訴人自有終止契約權限
      ，伊已以88年l月7日存証信函為終止契約之意思表示。
  (四)又上訴人癸○○自86年迄今未繳納任何租金，被上訴人以
      起訴狀繕本之送達為終止租約之意思表示；上訴人吳麗珠
      、乙○○、甲○○等3人則自88年l月12日迄今，未繳納租
      金，上訴人庚○○，丁○○、戊○○、己○○等四人自69
      年迄今亦未繳納租金，其等所積欠之租金已達兩年之總額
      以上，被上訴人均以95年6月6日書狀繕本之送達為催告之
      意思表示，惟上訴人依舊未於該訴狀送達之翌日起15日內
      支付租金，被上訴人依民法第458條第4款、第450條第2項
      之規定，以該狀為終止系爭租約之意思表示，系爭租約即
      應消滅。
  (五)系爭租約既均經終止，爰依民法租賃物返還請求權、所有
      物返還請求權暨除去妨害請求權及繼承之法律關係，請求
      上訴人等返還無權占有之系爭土地。又上訴人等無權占有
      系爭土地而受有利益，致被上訴人受有相當於租金之損害
      ，依不當得利返還請求權，分別請求上訴人庚○○等四人
      與癸○○給付如原判決附表二所示，相當於果實代金之不
      當得利。另依土地法第l10條第l項、第2項、同法第148條
      計算，對上訴人等人請求如原審判決附表三所示，按占有
      部分土地申報地價8％計算相當於租金之不當得利等語。
      爰求為命：
    1.上訴人丙○○○、乙○○、甲○○應將坐落南投縣仁愛鄉
      ○○段39地號土地上如原判決附圖一所示編號A001部分、
      面積99.22平方公尺之鋼架鐵皮造工寮，編號A002部分、
      面積15平方公尺之鐵皮造打藥間，編號A003部分、面積10
      0.27平方公尺之鐵皮造工寮，編號A004部分、面積14.38
      平方公尺之鐵皮造倉庫，編號A005部分、面積7.07平方公
      尺，編號A006部分、面積19.64平方公尺，編號A007部分
      、面積1.77平方公尺之鋁製水塔拆除，編號A008部分、面
      積15473.01平方公尺之農作物剷除，編號A部分、長度約
      45.4公尺，編號B部分、長度約36.3公尺，編號C部分、長
      度約102.6公尺之單軌車道拆除，並將上開土地交還被上
      訴人，暨應自88年1月12日起至交還前項土地之日止，按
      年給付被上訴人新台幣（以下同）52,560元。
    2.上訴人庚○○、丁○○、戊○○、己○○應將坐落南投縣
      仁愛鄉○○段118地號土地上如原判決附圖二所示，編號
      A001部分、面積126.94平方公尺，編號A002部分、面積30
      .01平方公尺，編號A003部分、面積126.38平方公尺，編
      號A004部分、面積49.73平方公尺之鐵皮造工寮，編號A00
      5部分、面積2.89平方公尺之磚造水池拆除，編號A006部
      分、面積16554.92平方公尺之農作物剷除，並將上開土地
      交還被上訴人，並應連帶給付被上訴人154,563元及自起
      訴狀繕本送達之翌日起至清償日止，按週年利率5％計算
      之利息；暨自84年10月1日起至交還上開土地之日止，按
      年連帶給付被上訴人36,000元。
    3.上訴人癸○○應將坐落南投縣仁愛鄉○○段52地號土地上
      如附圖三所示編號A00l部分、面積98.56平方公尺之鐵皮
      造工寮，編號A002部分、面積3.44平方公尺之鐵皮造廁所
      拆除，編號A003部分、面積10503.67平方公尺之農作物剷
      除，並將上開土地交還被上訴人，且給付被上訴人16,031
      元及自起訴狀繕本送達之翌日至清償日止，按週年利率5
      ％計算之利息；暨自87年6月10日起至交還上開土地之日
      止，按年給付被上訴人28,800元。
二、本件第一審對被上訴人之請求，為一部勝訴之判決，判令：
  (一)上訴人丙○○○、乙○○、甲○○應將坐落南投縣仁愛鄉
      ○○段三九地號土地上如原判決附圖一所示編號A001部分
      、面積99.22平方公尺之鋼架鐵皮造工寮，編號A002部分
      、面積15平方公尺之鐵皮造打藥間，編號A003部分、面積
      100.27平方公尺之鐵皮造工寮，編號A004部分、面積14.3
      8平方公尺之鐵皮造倉庫，編號A005部分、面積7.07平方
      公尺，編號A006部分、面積19.64平方公尺，編號A007部
      分、面積1.77平方公尺之鋁製水塔拆除，編號A008部分、
      面積15473.01平方公尺之農作物剷除，編號A部分、長度
      約45.4公尺，編號B部分、長度約36.3公尺，編號C部分、
      長度約102.6公尺之單軌車道拆除，並將上開土地交還被
      上訴人，暨應自95年l月15日起至交還前項土地之日止，
      按年給付被上訴人12,584元。
  (二)上訴人庚○○、丁○○、戊○○、己○○應將坐落南投縣
      仁愛鄉○○段一一八地號土地上如原判決附圖二所示，編
      號A001部分、面積126.94平方公尺，編號A002部分、面積
      30.01平方公尺，編號A003部分、面積126.38平方公尺，
      編號A004部分、面積49.73平方公尺之鐵皮造工寮，編號A
      005部分、面積2.89平方公尺之磚造水池拆除，編號A006
      部分、面積16554.92平方公尺之農作物剷除，並將上開土
      地交還被上訴人，暨自94年ll月24日起至交還上開土地之
      日止，按年連帶給付被上訴人13,513元。
  (三)上訴人癸○○應將坐落南投縣仁愛鄉○○段五二地號土地
      上如原判決附圖三所示編號A00l部分、面積98.56平方公
      尺之鐵皮造工寮，編號A002部分、面積3.44平方公尺之鐵
      皮造廁所拆除，編號A003部分、面積10503.67平方公尺之
      農作物剷除，並將上開土地交還原告；暨自88年1月9日起
      至交還上開土地之日止，按年給付被上訴人8,485元。
  另駁回被上訴人其餘之訴，並就被上訴人勝訴部分為附條件准
  許或免除假執行之宣告。上訴人就其敗訴部分聲明不服，被上
  訴人於本院則聲明求為判決：駁回上訴。又除引用原審判決所
  載外，併稱：先依雙方租約因期間屆滿而消滅而提起本件訴訟
  ，如鈞院認租期沒有屆滿成為不定期租賃，則再依民法第458
  條第4款、第450條第2項及上訴人違反租約內容而為被上訴人
  終止契約，訴請擇一為被上訴人勝訴之判決。
三、上訴人等除引用原審判決書之記載外，則以：
  (一)上訴人癸○○於84年7月12日與被上訴人簽訂之臺灣省德
      基水庫集水區域內國有森林用地出租造林契約書第3條第2
      項約定，造林樹種，乙方（即上訴人癸○○）承租之林地
      限於種植香杉、楓香、臺灣櫸、扁柏、柳杉、紅檜、赤揚
      ，現有之蘋果271株樹不得增植或補植。故係於承租土地
      上種植蘋果樹，並未違反契約約定，被上訴人請求上訴人
      應於期限內改正實施造林，應屬無據。被上訴人主張依臺
      灣省政府82年12月30日府農字第84879號公告，被上訴人
      得自公告之日第四年起終止租約地，故被上訴人自得終止
      租約收回林地。惟兩造間系爭租賃契約係於84年7月12日
      簽訂，租賃期間自77年10月l日起至85年6月16日止。上訴
      人所承租之林地並非臺灣省政府前開公告所指應強制收回
      之林地，否則被上訴人焉有於84年間核准上訴人申請續租
      之理。故被上訴人以上訴人癸○○未依約造林為由終止租
      約，亦無理由。
  (二)王阿妹、呂成普與被上訴人簽訂之臺灣省國有森林用地出
      租造林契約書第5條約定，造林樹種：蘋果、柳杉、杉木
      。蘋果樹既經約定係造林樹種，則上訴人於承租土地上種
      植蘋果樹，依約應解釋為業已完成造林，故被上訴人主張
      上訴人未依約造林，應不足採。又上訴人所承租之林地並
      無證據證明屬臺灣省政府前開公告所指之超限利用地，亦
      否認查對紀錄表之真正，被上訴人並無要求上訴人改正造
      林之請求依據，即無權要求上訴人改正造林。倘上訴人能
      證明上訴人所承租之土地確有超限利用之事實，依民法第
      438條之規定，應限期命上訴人補正，不得逕主張終止租
      約。被上訴人於88年間以存證信函通知業已死亡之王阿妹
      、呂成普應改正實施造林，不生通知之效力。從而，其以
      起訴狀繕本對上訴人所為終止租約之意思表示，亦不生終
      止之效力。
  (三)上訴人癸○○與被上訴人簽訂之租賃契約書第4條約定：
      租金，租地造林、竹、果樹為政府與乙方所共有。又依民
      法第66條第2項規定，不動產之出產物尚未分離者，為該
      不動產之部分。是上訴人承租林地種植果樹僅有果實採收
      權，並無砍除果樹之處分權。原審判決命上訴人砍除承租
      土地上之果樹，即非適法。
  (四)另本件約定之租金並非特定的，而是每年由被上訴人機關
      核算金額開立單據由上訴人繳納，如果被上訴人沒有開立
      ，上訴人就沒辦法繳納，亦無遲延給付的問題等語，資為
      抗辯。併聲明：(一)原判決廢棄；(二)上開廢棄部分，被
      上訴人在第一審之訴駁回。
四、查被上訴人主張伊之前身即台灣省政府農林廳林務局大甲林
    區管理處，伊對系爭大甲溪事業區森班地有管理權，業經提
    出台灣省農林廳林務局78年ll月6日七十八林企字第35397號
    函及各林區管理處所屬工作站轄區表乙紙為証（見原審卷第
    一宗第26、27頁），且為上訴人等所不爭執，自堪信被上訴
    人此部分主張為真正。
五、次查，本件被上訴人主張：坐落南投縣仁愛鄉○○段三九地
    號、五二地號及一一八地號土地為國有土地，上開土地內之
    大甲溪事業區管理處第七四林班地，自78年ll月起經管理機
    關行政院農業委員會林務局劃歸被上訴人管理。而被上訴人
    前身臺灣省政府農林廳林務局分別與上訴人丙○○○等三人
    之被繼承人王阿妹，上訴人庚○○等四人之被繼承人呂成普
    簽訂「臺灣省國有森林用地出租造林契約書」，與上訴人癸
    ○○簽訂「臺灣省德基水庫集水區域內國有森林用地出租造
    林契約書」，由渠等承租大甲溪事業區管理處第七十四林班
    地內如原審判決附表一所示之土地，上訴人等於上開土地使
    用情形如原審判決附圖一、二、三所示等情。有卷附之國有
    森林用地出租造林契約書、現場照片、土地登記簿謄本等附
    原審卷足証，並經原審會同兩造及南投縣埔里地政事務所測
    量人員勘驗現場及測量屬實，有勘驗筆錄及測量成果圖附卷
    足稽（見原審卷第一宗第133至151頁、原審卷第二宗第89至
    95頁）。復為上訴人等所自承為真正（見原審卷第二宗第10
    9頁至lll頁），自堪信屬真正。至被上訴人主張契約已因租
    期屆滿而消滅，及若係因租賃契約之默示更新而可視為不定
    期租賃，亦因上訴人等違反租賃契約約定之使用、未為水土
    保持施作、逾期未繳納租金等為被上訴人終止租約，而得請
    求返還系爭土地等語。則為上訴人等所否認，並以前揭情詞
    置辯。茲就被上訴人主張之各項終止租約之事由，分別審究
    如下：
    甲、關於租賃契約因租期屆滿而消滅部分
      (一)按定期租賃契約之出租人，反對租期屆滿後續租之意
          思表示，不限於租期屆滿後，始得為之。其於訂約之
          際，若約明期滿後絕不續租，或續租應另訂契約之方
          式，以阻止續約之效力者，該租約於租期屆滿時，即
          當然消滅。除當事人另有新的租賃之合意，成立新的
          租賃契約外，承租人單方面之繼續使用原租賃物，仍
          為無權占有之法律關係（最高法院93年度台上字第98
          6號裁判足參）。故於訂約之際，約定期滿續約應另
          行訂約者，不能謂不發生民法第451條規定阻止續約
          之效力。最高法院著有55年台上字第276號判例足參
          。
      (二)本件被上訴人與訴外人王阿妹（上訴人吳麗珠等三人
          之被繼承人）於59年10月l日所訂之國有森林用地出
          租造林契約書。另被上訴人與訴外人呂成普（即上訴
          人庚○○等四人之被繼承人）所訂之國有森林用地出
          租造林契約，租約之租期均自59年10月1日至68年9月
          30日，契約第10條約定：「契約期滿林木採伐後承租
          人如需繼續租用應依台灣省森林用地出租造林辦法第
          13條規定於租約屆滿前三個月聲請林務局續租，逾期
          視為放棄，期滿由林務局收回林地，承租人不得異議
          。」。
      (三)上訴人癸○○於77年10月1日與上訴人所簽訂之系爭
          土地租賃契約，租期自77年10月l日至85年6月16日，
          契約第9條亦約定：「契約期滿林木採伐後承租人如
          需繼續租用應依台灣省森林用地出租造林辦法第13條
          規定於租約屆滿前三個月聲請林務局續租，逾期視為
          放棄，期滿由林務局收回林地，承租人不得異議。」
          （見原審卷第一宗第52頁）。
      (四)是本件被上訴人所持之租賃契約已明顯指出承租人於
          契約屆滿如需繼續租用，應於租期滿前三個月聲請被
          上訴人續租，但本件承租人等均續為使用系爭土地，
          為被上訴人所明知，其復持續向承租人王阿妹收取果
          實分收代金（即租金），另以存證信函通知承租人王
          阿妹、呂成普應於86年5月31日前，通知承租人癸○
          ○應於87年5月31日前就所承租林地屬超限利用部分
          改正實施造林，復於88年l月7日以存證信函通知上訴
          人癸○○、訴外人王阿妹、呂成普自即日起終止契約
          （見原審卷一第37、38、46、57、58頁）。並對承租
          人計算租金，有歷年積欠政府果實分收代金明細表附
          卷足稽（見原審卷一第47頁、59頁）。顯然仍視上訴
          人等為承租人，以租賃之意思與上訴人交涉，就租約
          前開應由承租人申請之規定不予理會，顯有依國有林
          地出租之相關規定續為新約之意思，此亦與上訴人等
          之使用系爭土地之意思無違，而依兩造之真意，其租
          賃契約除期間外，其內容應依原訂租約內容無異，僅
          因未約明租賃期限，應認有不定期限之租賃契約存在
          。
    乙、關於被上訴人追加依民法450條第2項主張終止契約及依
        契約約定主張終止契約部分。
      (一)被上訴人與王阿妹、呂成普所簽之系爭租約第11條約
          定：本契約書未定事項承租人完全同意依照台灣省森
          林用地出租造林辨法、台灣省國有林事業區內濫墾清
          理計劃及林務局有關法令辦理（見原審卷第一宗第30
          頁、41頁）。被上訴人與上訴人癸○○所訂契約第10
          條則約定：本契約未約定事項，乙方（指承租人）同
          意依照台灣省國有林事業區出租造林地管理辦法、台
          灣省國有林事業區內濫墾地清理計劃，行政院核定之
          德基水庫集水區陡坡農用地（超限利用地）處理要點
          及有關法令規定辦理（見原審卷第一宗第52頁）。足
          見被上訴人與承租人等就各自系爭租約之相關事宜，
          非僅依兩造間之租約約定為唯一之依據，尚得依台灣
          省國有林事業區出租造林地管理辦法、台灣省國有林
          事業區內濫墾地清理計劃，行政院核定之德基水庫集
          水區陡坡農用地（超限利用地）處理要點及相關法令
          辦理。
      (二)又政府因造林或其他作業上之需要經由該租地區或使
          用該租地區時，承租人不得拒絕。被上訴人與王阿妹
          、呂成普所訂租約第7條訂有明文。上訴人癸○○與
          被上訴人所訂租約第8條約定：林務局因政府政策需
          要，停止租造林地時，得終止租約，租地造林人不得
          異議，…（見原審卷一宗第51頁）。行政院於80年間
          就系爭土地所坐落之德基水庫集水區作成「德基水庫
          集水區陡坡農用地（超限利用地）處理要點」，由經
          濟部82年9月9日經（82）水034418號函致台灣省政府
          ，並經台灣省政府於82年12月30日以府農字第84879
          號公告（見原審卷第一宗第36頁、l9l頁）。系爭要
          點固係對超限利用地而規定。亦係林務局有關法令之
          內容。被上訴人主張上訴人使用之系爭土地為坡度超
          過28.5度，依山坡地保育利用條例施行細則第12、13
          條規定，其屬山坡地可利用分類查定基準中坡度超過
          55％者，為加強保育地。有承租人王阿妹、呂成普蓋
          章之德基水庫集水區陡坡農用地查對記錄表可稽（見
          本院卷第62、63頁）。被上訴人與上訴人癸○○之租
          約亦明載租地中部分為超限利用地（見原審卷第49頁
          ），是上訴人空言否認該記錄表實質內容之真正，即
          非可取。又上訴人等於系爭土地上種植果樹，有勘驗
          筆錄可按。是渠等就系爭土地為農牧使用，屬水土保
          持法施行細則第22條所規定之超限利用地。依上開台
          灣省政府公告內容，被上訴人自得於終止租約。又被
          上訴人已於通知承租人王阿妹、呂成普、癸○○限期
          改正實施造林，並於88年1月7日以220號存証信函通
          知王阿妹，以225號存証信函通知癸○○，及以起訴
          狀繕本送達為終止租約之意思表示，有送達証書、存
          証信函及回執等附卷足稽。足認被上訴人已合法終止
          租約。
      (三)雖上訴人辯稱承租人王阿妹、呂成普分別於76年ll月
          18日、77年3月4日死亡，則被上訴人於88年以存証信
          函通知應改正實施造林，亦不生通知之效力云云。惟
          被上訴人於起訴狀繕本送達時即為催告實施並終止租
          約之意思表示，上訴人迄今仍未能證明已改正實施造
          林。是被上訴人之終止租約之意思表示自屬有據。另
          上訴人癸○○之租約約定原有蘋果樹271株，但不得
          增植或補植，其餘限種植杉香、柏杉等，王阿妹、呂
          成普與被上訴人之租約則約定造林種樹為杉木，蘋果
          、柳木。足見租約之本旨仍係造林以維持水土保持，
          種植果樹，僅係附帶使上訴人等能收益，並不等同於
          造林。是上訴人等辯稱其等種植果樹，亦屬造林之水
          土保持云云。亦非可取。
      (四)系爭租約終止後，上訴人即應返還使用之林地，渠等
          續為使用占有，即屬無權占有，是被上訴人本於租賃
          物返還、民法第767條規定及所有物返還請求權，訴
          請上訴人等應如原審判決所示將系爭林地上之水塔、
          水池、鐵皮工寮、打藥間、倉庫、廁所等地上物拆除
          ，將全部土地返還，即屬有據，應予准許。
      (五)至被上訴人請求 (l)上訴人丙○○○等3人應將原審
          判決附圖一所示編號A008部分、面積15473.01平方公
          尺之農作物剷除，(2)上訴人高王梅等四人應將原判
          決附圖二編號A006部分、面積16554.92平方公尺之農
          作物剷除，(3)上訴人癸○○應將原判決附圖三編號
          A003部分、面積10503.67平方公尺之農作物剷除乙節
          。按不動產之出產物，尚未分離者，為該不動產之部
          分。民法第66條第2項定有明文。另參酌最高法院31
          年度上字第953號判例意旨，土地上之果樹應由被上
          訴人取得所有權。上訴人等既無所有權，自不得予以
          處分或剷除。被上訴人請求上訴人等剷除地上果樹，
          即難謂正當，不應准許。原審遽以准許，即非有理，
          自應由本院予以廢棄改判如主文第二項所示。又兩造
          出租造林契約雖有租地造林木、果樹為政府與承租人
          就利益於分收之約定，惟此係指果樹之採收權由出租
          人與承租人所共同享有，並以被上訴人所受分配成數
          定租金之標準，尚不得與民法規定相違，逕認地上農
          作物之處分權屬無權占有人。
六、又按無法律上之原因而受利益，致他人受損害者，應返還其
    利益，民法第一百七十九條定有明文。另無權占有他人之土
    地，可獲得相當於租金之利益，被占用人則受有相當於租金
    之損害，則為社會通常之觀念（最高法院61年台上字第1695
    號判例參照）。系爭租約既經被上訴人合法終止，上訴人等
    即無權占用系爭林地，是上訴人自終止系爭租約時起至返還
    系爭林地止，使用系爭林地，自獲有相當於租金之利益。則
    被上訴人依據不當得利之法律關係，請求上訴人返還相當於
    租金利益之不當得利，自屬有據。另按耕地租用之地租，不
    得超過法定地價百分之八，土地法第l10條第l項、第3項分
    別定有明文。而法定地價，依土地法第148條規定，係土地
    所有人依該法規定所申報之地價，在平均地權條例施行區域
    ，依平均地權條例施行細則第21條之規定，公有土地以各該
    宗土地之公告地價為申報地價。土地法第110條第1項、第3
    項關於耕地計收地租之規定，於請求返還相當於租金利益之
    事件，當亦可據為計算利益之標準。系爭土地申報地價為每
    平方公尺10元，有土地登記簿謄本影本為憑，則系爭土地計
    算不當得利，以每平方公尺10元為據，應屬適當。又系爭土
    地位於台九線道路旁，或經坡度陡峭之產業道路後始抵達，
    系爭土地及四周均為果園，並無市集等情，有履勘筆錄可佐
    。本院參酌上情，認上訴人無權占用系爭林班地，所受利益
    應以申報地價之8％計算為適當。則原審認上訴人丙○○○
    等三人無權占有承租系爭林地每年所受利益為每年12,584元
    （計算式：15730.36×10×8%＝12584，元以下四捨五入）
    ，上訴人庚○○等四人無權占用系爭林地每年所受不當得利
    為13,513元（計算式：16890.87×10×8%＝13513，元以下
    四捨五入），上訴人癸○○無權占用系爭林地每年所受不當
    得利為8,485元（計算式：10605.67×10×8%＝8485，元以
    下四捨五入）。亦屬合理、有據。
七、按租金給付請求權，因五年間不行使而消滅，民法第126條
    定有明文。系爭租約經被上訴人合法終止前，被告占有使用
    系爭土地並非無權占有，系爭租約之終止日期，承租人呂成
    普部分為起訴狀繕本送達其繼承人之94年ll月24日十四日、
    癸○○部分為存証信函送達之88年1月9日，是原審判令上訴
    人癸○○自88年1月9日起，上訴人庚○○等四人自94年ll月
    24日起，上訴人丙○○○等三人自95年1月15日起至交還土
    地之日止，按年給付被上訴人上開金額損害金，即屬有理由
    。
八、綜上所述，被上訴人依租賃契約、租賃物返還請求權、所有
    物返還請求權暨除去妨害請求權及不當得利返還請求權，請
    求命上訴人將原判決附圖所示除主文第一項所示部分外之地
    上物拆除，將土地返還被上訴人，並給付不當得利之損害金
    ，即屬有理，原判決命上訴人等給付，並依兩造之聲請為供
    擔保後得假執行及免假執行之宣告，於法並無不合。上訴意
    旨指摘原判決此部分不當，求予廢棄改判，為無理由，應予
    駁回上訴。至主文第一項所示部分之命上訴人等就農產物之
    剷除，原判決命上訴人等為之，即有不合，被上訴人就此所
    為假執行之聲請即所失依附，應併予駁回。上訴意旨就此部
    分指摘原判決不當，求予廢棄改判，為有理由。應予廢棄改
    判如主文第二項所示。又本件待證事證已明，兩造其餘攻擊
    防禦方法與判決之結果，不生影響，爰不以一一論究，併此
    敘明。
九、據上論結，本件上訴為一部有理由，一部無理由，依民事訴
    訟法第449條第1項、第450條、第79條、第78條、第85條第
    1項、第2項，判決如主文。
中    華    民    國    97    年    12    月    10    日
                  民事第六庭    審判長法  官  袁再興
                                      法  官  陳賢慧
                                      法  官  吳惠郁
以上正本係照原本作成。
不得上訴。
                                      書記官  江玉萍
中    華    民    國    97    年    12    月    12    日
                                                      Ａ


司法院資訊處製作；財團法人民間司法改革基金會備份。
